臺灣高等法院刑事判決
109年度原上訴字第165號
上  訴  人  
即  被  告  林川  


選任辯護人  許子豪律師
上  訴  人  
即  被  告  黃文宏


上列上訴人等因違反森林法案件，不服臺灣桃園地方法院109年
度審原訴字第50號，中華民國109年9月28日第一審判決（起訴案
號：臺灣桃園地方檢察署109年度偵字第5936號），提起上訴，
本院判決如下：
    主  文
原判決撤銷。
林川、黃文宏犯森林法第五十二條第三項、第一項第四款、第六
款之結夥二人以上為搬運贓物、使用車輛竊取森林主產物貴重木
罪，各處有期徒刑壹年貳月，均併科罰金新臺幣壹佰陸拾伍萬柒
仟柒佰肆拾元，罰金如易服勞役，以罰金總額與壹年之日數比例
折算。
    事  實
一、林川、黃文宏均知悉桃園市復興區華陵里嘎拉賀山區紅河谷
    區塊屬大溪事業區第63至66林班地，且為中華民國所有，並
    由行政院農業委員會林務局新竹林區管理處（下稱新竹林管
    處）所管理，屬森林法所稱之森林，且其上生長之臺灣肖楠
    （學名Calocedrus macrolepis var.formosana）屬貴重木
    ，未經主管機關許可，不得任意擅自砍伐、搬運林地內倒伏
    、餘留之根株、殘材，竟與陳仲庭（所涉違反森林法罪嫌部
    分，另行簽分偵辦）共同意圖為自己不法之所有，基於結夥
    二人以上、為搬運贓物使用車輛竊取森林主產物貴重木之犯
    意聯絡，先由陳仲庭於民國109年2月14日下午4時前某時，
    自桃園市復興區華陵里嘎拉賀山區紅河谷區塊，以不詳方式
    盜伐屬貴重木之臺灣肖楠，並將之鋸切成16塊，隨即搬運至
    桃園市復興區華陵里桃116縣道2.1公里處路段左上方往德拉
    互露營區方向進入約300公尺處（座標X：289495、Y：00000
    00）暫放，再透過真實姓名年籍不詳之小弟通知林川前往上
    開處所載運木材下山，林川將此情轉知黃文宏後，林川、黃
    文宏遂於109年2月14日下午5時10分許，駕駛車牌號碼000-0
    000號租賃小客車（為富豪國際租賃公司所有，已發還）將
    上開臺灣肖楠載運下山而得手。嗣經警方於109年2月14日晚
    間8時10分許，在桃園市復興區臺7線16公里處當場查獲，並
    扣得臺灣肖楠16塊（合計材積0.1046立方公尺、總重82.9公
    斤），始查悉上情。
二、案經新竹林管處訴由桃園市政府警察局大溪分局報告臺灣桃
    園地方檢察署檢察官偵查起訴。
    理  由
壹、程序部分：
　　按被告以外之人於審判外之陳述，雖不符刑事訴訟法第159
    條之1至第159條之4之規定，而經當事人於審判程序同意作
    為證據，法院審酌該言詞陳述或書面陳述作成時之情況，認
    為適當者，亦得為證據；當事人、代理人或辯護人於法院調
    查證據時，知有第159條第1項不得為證據之情形，而未於言
    詞辯論終結前聲明異議者，視為有前項之同意，同法第159
    條之5第1項、第2項有明文規定。查本判決下列認定事實所
    引用之本院作為得心證依據之被告以外之人於審判外陳述，
    經本院審理時逐項提示，檢察官、上訴人即被告黃文宏、林
    川及辯護人均同意作為證據而並未爭執，且未於言詞辯論終
    結前聲明異議，本院審酌各項證據作成時之狀況，尚無違法
    取得證據及證明力明顯過低等瑕疵，且與本案待證事實間具
    有相當關聯，作為證據充足全案事實之認定，應屬適當，依
    刑事訴訟法第159條之5第1項規定，均有證據能力。另本判
    決下列認定事實所引用之其餘證據，均經依法踐行調查證據
    程序，亦無違法取得、不得作為證據之情形或顯有不可信之
    情況，且均與本案具關連性，認以之作為證據應屬適當，故
    揆諸上開規定，認上揭證據資料均有證據能力。
貳、實體部分：
一、本案認定犯罪事實所憑之證據及理由：
（一）上揭事實，業據被告林川、黃文宏於警詢、偵查、原審及
      本院坦承不諱（見偵卷第19至28、39至47、199至205、20
      7至208，原審卷第81至82、91至102頁，本院卷第150、15
      2頁），並有證人即新竹林管處大溪工作站技士黃文韡於
      偵查及本院之證述、證人即新竹林管處大溪工作站四稜分
      站森林護管員簡俊宇、富豪國際租賃公司負責人彭康龍於
      警詢之證述在卷（見偵卷第93至97、103至104、273至275
      頁，本院卷第115頁），且有新竹林管處出具之森林被害
      告訴書及所附之查獲及指認現場位置圖、查扣臺灣扁柏貴
      重木照片、國有林產物價金查定書、地籍資料、林產物價
      金查定表、檢尺明細表、林產處分生產費用查定明細表、
      桃園市政府警察局大溪分局搜索扣押筆錄、扣押物品目錄
      表、贓（證）物領據，及現場照片、公路監理電子閘門列
      印資料、小客車租賃定型化契約書等件附卷可佐（見偵卷
      第109至117、119、121、127、133至136、137至159、229
      至232、233至236、239至243、245至246、247、249、251
      、253至257頁），足認被告2人前揭任意性自白核與事實
      相符，其等犯行至堪認定。
（二）被告林川雖辯稱其不知臺灣肖楠是屬於貴重木云云，惟參
      以被告林川於警詢、偵查自承：每次我幫陳仲庭載偷來的
      木頭，他都會給我新臺幣（下同）1萬元；我知道本案當
      時我載的是肖楠木，之前幫他載過木頭2次都是各1萬元，
      這次沒特別講，但應該也是1萬元，可是我還沒拿到等語
      （見偵卷第25、201至202頁），可知被告林川先前非僅1
      次上山為搬運贓物而涉嫌違反森林法之行為，且獲有優渥
      報酬，是其對於所載運之木材是否貴重、是否具有價值，
      應有相當程度之判斷經驗無訛，被告林川所辯難認可採。
（三）綜上所述，被告2人竊取森林主產物貴重木之犯行已臻明
      確，應依法論科。
二、論罪：
（一）按森林係指林地及其群生竹、木之總稱。而所謂森林主產
      物，依國有林林產物處分規則第3條第1款之規定，係指生
      立、枯損、倒伏之竹木及餘留之根株、殘材而言。查本案
      遭竊之臺灣肖楠16塊係位於國有林班地內之木材乙節，業
      據證人黃文韡證述明確（見偵卷第73頁），自屬森林主產
      物無訛；又臺灣肖楠具高經濟、生態價值，復經行政院農
      業委員會於民國104年7月10日以農林務字第1041741162號
      公告為貴重木樹種在案，自該當森林法第52條第3項所謂
      「貴重木」要件。
（二）復按森林法第52條第1項第1款至第8款之規定，為同法第5
      0條所定竊取森林主、副產物罪之各種加重條件，並非獨
      立之罪名，竊取森林主副產物，如兼具數款加重條件時，
      因竊取行為祗有一個，仍僅成立一罪，既與法規競合之情
      形不同，亦無刑法第55條之適用，但應於判決主文將所具
      各種加重情形揭明，理由欄並應引用加重各款以相對應（
      最高法院82年度台上字第1633號判決意旨可參）。再被告
      行竊雖亦同時該當刑法第320條第1項之竊盜罪，惟森林法
      竊盜罪為刑法竊盜罪之特別法，依法規競合特別法優於普
      通法之原則，自應優先適用森林法竊盜罪處斷，不再論以
      刑法第320條第1項之罪。
（三）是核被告2人所為，均係犯森林法第52條第3項、第1項第4
      款、第6款之結夥二人以上、為搬運贓物使用車輛竊取森
      林主產物貴重木罪，並均應依森林法第52條第3項規定加
      重同條第1項所定之有期徒刑至二分之一。又被告林川、
      黃文宏與陳仲庭有犯意聯絡及行為分擔，均為共同正犯。
（四）被告黃文宏前因違反毒品危害防制條例案件，經原審法院
      以108年度桃簡字第1099號判決處有期徒刑2月確定，已於
      108年7月16日易科罰金執行完畢，有本院被告前案紀錄表
      在卷可查，其受有期徒刑執行完畢後5年內，故意再犯本
      件有期徒刑以上之罪，為累犯，本應依刑法第47條第1項
      規定，加重其刑。惟若不分情節，基於累犯者有其特別惡
      性及對刑罰反應力薄弱等立法理由，一律加重最低本刑，
      於不符合刑法第59條所定要件之情形下，致生行為人所受
      之刑罰超過其所應負擔罪責之個案，其人身自由因此遭受
      過苛之侵害部分，對人民受憲法第8條保障之人身自由所
      為限制，不符憲法罪刑相當原則，牴觸憲法第23條比例原
      則。於此範圍內，有關機關應自司法院釋字第775號解釋
      公布之日起2年內，依本解釋意旨修正之。於修正前，為
      避免發生上述罪刑不相當之情形，法院就該個案應依本解
      釋意旨，裁量是否加重最低本刑（司法院釋字第775號解
      釋參照）。是被告黃文宏前開執行完畢之違反毒品危害防
      制條例案件，與本案所犯加重竊取森林主產物貴重木罪，
      並無罪質上之關聯，非同類型之犯罪，考量本案情節、被
      告黃文宏之主觀惡性、危害程度及罪刑相當原則，爰不依
      刑法第47條第1項規定加重其刑。
三、撤銷改判及科刑審酌部分：
（一）原審就被告2人所犯罪證明確而予論罪科刑，固非無見。
      惟查：森林法第52條第3項關於併科贓額10倍以上20倍以
      下罰金之計算標準，應以原木山價為準，並不以交易價格
      之市價為準（詳後述），而被告2人竊取之臺灣肖楠16塊
      ，山價為165,774元，原審之贓額計算未扣除必要之成本
      ，逕以新竹林管處查得之該「市價」為本案森林主產物之
      贓額，容有未洽。被告2人上訴意旨請求從輕量刑或緩刑
      云云，均為無理由，惟原判決既有上開可議之處，自應由
      本院將原判決予以撤銷改判。爰以行為人之責任為基礎，
      審酌被告2人為圖一己私利，竟竊取屬森林主產物貴重木
      之臺灣肖楠，對森林資源之保育造成損害，所為非是，惟
      念被告2人犯後均坦承犯行，非無悔意，並衡以被告2人之
      犯罪動機、情節、所生危害、未獲取報酬、生活經濟狀況
      、素行、智識程度、未與行政院農業委員會林務局新竹林
      區管理處調解成立及依約賠償等一切情狀，分別量處如主
      文第2項所示之刑。
（二）按森林法第52條第3項所載併科贓額倍數之罰金，其贓額
      之計算，以原木山價為準，不以交易價格之市價為準（最
      高法院47年台上字第1095號判例、81年度台上字第1758號
      判決意旨參照）。查本案遭竊取之森林主產物貴重木臺灣
      肖楠16塊，經查定之林產物山價為165,774元（計算式：
      林產物總市價165,800元－生產費26元＝165,774元），業據
      告訴代理人黃文韡於本院之陳述明確，並有國有林林產物
      價金查定書在卷可稽（見偵卷第248頁，本院卷第115頁）
      ，爰依森林法第52條第1項、第3項規定，就被告2人均併
      科贓額10倍之罰金即1,657,740元，如上併科之罰金總額
      縱以最高之折算標準即3,000元折算勞役1日，已逾1年之
      日數，應依刑法第42條第5項前段規定，併諭知如易服勞
      役，以罰金總額與1年之日數比例折算。
四、沒收：
（一）供犯罪所用、犯罪預備之物或犯罪所生之物，屬於犯罪行
      為人者，得沒收之。但有特別規定者，依其規定。本法總
      則於其他法律有刑罰、保安處分或沒收之規定者，亦適用
      之。但其他法律有特別規定者，不在此限，刑法第38條第
      2項、第11條分別定有明文。而森林法第52條第5項則規定
      「犯本條之罪者，其供犯罪所用、犯罪預備之物或犯罪所
      生之物，不問屬於犯罪行為人與否，沒收之。」參諸前開
      刑法第11條明白揭示「特別法優於普通法」原則，則本案
      沒收應優先適用森林法第52條第5項之規定，惟森林法第5
      2條，有關沒收如有未規定者，仍回歸適用刑法有關沒收
      之規定。查扣案之臺灣肖楠16塊，已實際合法發還新竹林
      管處，有贓（證）物領據在卷可參（見偵卷第117頁），
      依刑法第38條之1第5項規定，不予宣告沒收。
（二）被告林川於警詢、偵查供稱：我還沒拿到錢（見偵卷第25
      、202頁），爰不另為犯罪所得之沒收。扣案之手機2支（
      realme手機〈IMEl碼：000000000000000〉、三星手機〈IMEl
      碼：000000000000000000〉）分別為被告2人所有，惟被告
      2人於本院均稱：僅係日常使用，與本案沒有關係等語（
      見本院卷第150頁），是難認扣案之上開手機2支為供被告
      2人於本案加重竊取森林主產物貴重木犯行所使用，爰不
      予沒收。
（三）被告犯罪所使用之車牌號碼000-0000號租賃小客車，為第
      三人富豪國際租賃公司所有，該公司對本案不知情，若予
      沒收顯屬過苛，依刑法第38條之2規定，爰不予宣告沒收
      。　　　
據上論斷，應依刑事訴訟法第369條第1項前段、第364條、第299
條第1項前段，森林法第50條第1項、第52條第1項第4款、第6款
、第3項，刑法第11條、第28條、第42條第3項、第5項，判決如
主文。
本案經檢察官曾忠己到庭執行職務。
中　　華　　民　　國　　110 　年　　4 　　月　　8 　　日
                  刑事第十七庭  審判長法　官  鄭水銓
                                      法　官  黃雅芬
                                      法　官  沈君玲
以上正本證明與原本無異。
如不服本判決，應於收受送達後20日內向本院提出上訴書狀，其
未敘述上訴之理由者並得於提起上訴後20日內向本院補提理由書
（均須按他造當事人之人數附繕本）「切勿逕送上級法院」。
                                      書記官  曾彥碩
中　　華　　民　　國　　110 　年　　4 　　月　　8 　　日
附錄：本案論罪科刑法條全文
森林法第50條
竊取森林主、副產物，收受、搬運、寄藏、故買或媒介贓物者，
處 6 月以上 5 年以下有期徒刑，併科新臺幣 30 萬元以上 3
百萬元以下罰金。
前項竊取森林主、副產物之未遂犯罰之。
　
森林法第52條
犯第 50 條第 1 項之罪而有下列情形之一者，處 1 年以上 7
年以下有期徒刑，併科贓額五倍以上十倍以下罰金：
一、於保安林犯之。
二、依機關之委託或其他契約，有保護森林義務之人犯之。
三、於行使林產物採取權時犯之。
四、結夥二人以上或僱使他人犯之。
五、以贓物為原料，製造木炭、松節油、其他物品或培植菇類。
六、為搬運贓物，使用牲口、船舶、車輛，或有搬運造材之設備
    。
七、掘採、毀壞、燒燬或隱蔽根株，以圖罪跡之湮滅。
八、以贓物燃料，使用於礦物之採取，精製石灰、磚、瓦或其他
    物品之製造。
前項未遂犯罰之。
第 1 項森林主產物為貴重木者，加重其刑至二分之一，併科贓
額十倍以上二十倍以下罰金。
前項貴重木之樹種，指具高經濟或生態價值，並經中央主管機關
公告之樹種。
犯本條之罪者，其供犯罪所用、犯罪預備之物或犯罪所生之物，
不問屬於犯罪行為人與否，沒收之。
第 50 條及本條所列刑事案件之被告或犯罪嫌疑人，於偵查中供
述與該案案情有重要關係之待證事項或其他正犯或共犯之犯罪事
證，因而使檢察官得以追訴該案之其他正犯或共犯者，以經檢察
官事先同意者為限，就其因供述所涉之犯罪，減輕或免除其刑。